臺中高等行政法院判決
　　　　　　　　　　　　　　　　　　 94年度訴字第00017號
　　　　　　　　　　　　　　　.
原　　　告　金協利營造股份有限公司
代　表　人　甲○○
訴訟代理人　許進興會計師住台中市○區○○路20號12樓之5
被　　　告　財政部臺灣省中區國稅局
代　表　人　乙○○
訴訟代理人　丙○○
上列當事人間因營利事業所得稅事件，原告不服財政部中華民國
93年11月16日台財訴字第09313530370號訴願決定，提起行政訴
訟，本院判決如下︰
　　主  文
原告之訴駁回。
訴訟費用由原告負擔。
　　事  實
一、事實概要：緣原告民國87年度營利事業所得稅結算申報，原
    列報全年所得額新台幣（下同）376,770元，經被告機關初
    查以原告未能提示在建工程明細帳、施工日報表及未按工程
    別列示營業成本，且所提示之憑證、工程成本明細帳及工程
    合約無法勾稽查核，乃按該業 (行業標準代號：4601-12)同
    業利潤標準毛利率21%核算營業成本23,779,559元，減除營
    業費用及損失總額435,806元，核算營業淨利5,885,343元，
    因超過全部營業收入淨額按同業利潤標準核算之營業淨利，
    乃依營利事業所得稅查核準則（下稱查核準則）第6條第1項
    規定按該業同業利潤標準淨利率10%核算營業淨利3,010,071
    元，加計非營業收入總額54,579元，核定全年所得額
    3,064,650元。原告不服，申經復查未獲變更，循序訴經財
    政部91年5月30日台財訴字第0900006277號訴願決定以：本
    件原告營建材料之耗料得否依查核準則第59條準用第58條規
    定查核，即有究明之必要，是被告機關將原告系爭17項工程
    全部依同業利潤標準核定其所得額，核有重行審酌論明之餘
    地，將原處分撤銷，囑由被告機關另為處分。經被告機關重
    核復查決定以：依原告提示之成本耗用明細表所載17項工程
    之外包工程分別占各工程總成本45.1%至100%，經函請其提
    示各項工程合約正本、完整之單價分析表、外包工程合約書
    、外包工程分析表、成本分析表及完工工程驗收證明供核，
    原告僅提示成功嶺營區彈藥庫車棚工程、台灣電力股份有限
    公司霧峰仁化鐵塔連接站工程、警察廣播電台火炎山轉播站
    轉包工程、陸軍通信電子器材基地勤務處軍官寢室整修工程
    等合約書四份及台灣電力股份有限公司霧峰仁化鐵塔連接站
    工程結算驗收證明書影本乙份，雖成本耗用明細表列有外包
    工程款，惟均未提示外包工程合約及外包工程單價分析表，
    且其工程明細帳記載亦不完備，所有原、物料品名僅記載一
    筆進料及年底一筆出料，致無法與其帳證勾稽查核，亦無營
    利事業所得稅查核準則第59條準用第58條規定查核之適用，
    原核定營業成本23,779,559元及全年所得額3,064,650元並
    無不合，駁回其復查之申請，原告猶表不服，提起訴願，遭
    訴願決定駁回，遂提起本件行政訴訟。
二、兩造聲明：
    (一)原告聲明求為判決：訴願決定、復查決定及原處分均撤銷
      。
　　(二)被告聲明求為判決：駁回原告之訴。
三、兩造之陳述：
    (一)原告主張之理由：
    1.按「稽徵機關接到結算申報書後應派員調查，核定其所得
      額及應納稅額。」、「稽徵機關進行調查或復查時，納稅
      義務人應提示各種證明所得額之帳簿、文據；其未提示者
      ，稽徵機關得依查得之資料或同業利潤標準，核定其所得
      額。」為所得稅法第80條第1項及第83條第1項所明定。又
      營建業應設日該簿、總分類帳、在建工程明細帳、施工日
      報表等帳冊；對外營業事項之發生，營利事業應於發生時
      自他人取得原始憑證或給與他人憑證；營利事業應按會計
      事項發生之次序逐日記帳等，亦分別為稅捐稽徵機關管理
      營利事業帳簿憑證辦法第2條第3項、第21條第1項及第17
      條第1項所規定。再按「製造業已依稅捐稽徵機關管理營
      利事業帳簿憑證辦法設置帳冊．．．其製品應依帳載有關
      紀錄予以核實認定。製造業不合前項規定者，其耗用之原
      料如超過各該業通常水準者，超過部分，除能提出正當理
      由經查明屬實者外，應不予減除。」、「．．．營建業之
      營建材料．．．等耗用數量應比照前條規定之原理辦理。
      」亦分別為查核準則第58條第1項、第2項與第59條所明定
      ，此為徵納雙方報稅與核稅之依據，即營利事業已依規定
      記載並於查核時提供帳冊憑證，稽徵機關應予以查核並核
      定，除非未依規定提供帳簿文據供查核，否則稽徵機關不
      得按同業利潤標準核定營利事業之所得額。
    2.原告於87年度設有總帳、日記帳與工程別明細帳，對進銷
      均有取得原始憑證或給與他人憑證，按時記載並編製資產
      負債表、損益表申報且於調帳時提供全部資料供查核，此
      為被告機關所不爭，且原告為營建業，財政部訂有耗用通
      常水準，被告機關應依帳載資料並按部訂營造業材料耗用
      通常水準予以查核，對支出項目與所得稅法及查核準則規
      定不符或材料耗用超過通常水準者，應通知原告提出正當
      理由，若未能提出再予剔除，據以核定所得額，而非逕按
      同業利潤標準核定所得額，被告機關之核定違反前開所得
      稅法第80條第1項及第83條第1項與查核準則第58條之規定
      ，為違法之處分。
    3.再按「本法第83條所稱帳簿文據，其關係所得額之一部或
      關係課稅年度中某一期間之所得額而納稅義務人未能提示
      者，稽徵機關得就該部分依查得資料或同業利潤標準核定
      其所得額。」為所得稅法施行細則第81條第1項所規定。
      原告87年度共有15個工程完工，雖有部分工程未能提供合
      約供查核，但主要工程如03陸軍通訊勤務軍官寢室整修工
      程（下稱03工程）、07成功嶺彈藥庫車棚新建工程（下稱
      07工程）、09哲國營造轉包兵舍天花板整修工程（下稱09
      工程）、11警廣火炎山機房修繕工程（下稱11工程）、12
      臺電霧峰仁化鐵塔連接工程（下稱12工程）均有提供合約
      書供核，對無合約可供核對之工程按同業利潤標準核定所
      得額，尚屬合理，但對有提供合約之工程，應可依所提供
      資料核定各項支出之必要性與合法性，憑以認剔，計算各
      該工程之正確課稅所得據以課稅，而不應僅以各工程中有
      部分支出與規定不合而認定資料未能勾稽，將全部工程按
      同業利潤標準核定所得額，被告機關就全部工程不論有無
      合約書均按同業利潤標準核定所得額，與上開規定不符。
    4.被告機關指摘「原告未提示施工日報表．．．工程驗收證
      明書、工程單價分析表等資料供核，無準則第58條第1、2
      項之適用」乙節，原告對03工程、07工程、09工程、11工
      程及12工程於查核時均有提示合約書，又各該工程之實際
      施工金額與預算發包金額比較，除07工程多領514,286元
      、09工程多領5,983元，其餘實領金額與合約書相同，若
      無驗收單可供核對亦不影響工程合約書中施工項目之正確
      性；又對上開5個的工程單價分析表，於被告機關查核時
      均有提供，工程單價分析表中之最上面第一行列出耗用材
      料之數量，左側第一行列出施工項目與數量，中間列出材
      料耗用與施工項目之關係，已足以各該材料與業務有關，
      且被告機關亦未要求進一步說明。又施工日報表依財政部
      83年2月16日台財稅第831583517號函釋得免提示，且查核
      準則第58條之適用亦與上開資料有無提供無關，何況上開
      資料原告已提供查核所必要部分，被告指摘與事實不符。
    5.被告機關指摘「營建業工程之建築型式、使用材料、要求
      品質與規格差異，亦無從依同條第3款比照同業耗用標準
      核定」乙節，依查核準則第58條之規定，財政部對材料耗
      用訂有通常水準者，應依通常水準查核材料耗用而不得依
      同業耗用水準核定其材料耗用，營造業之材料耗用財政部
      訂有通常水準，其材料耗用查核應依財政部訂定之通常水
      準查核，與是否有同業標準可資比較無關，被告機關對該
      法令規定顯有所誤解。
    6.被告機關指摘「無外包工程合約可供查核，其原始憑證亦
      無規格、數量，無法與其單價分析表勾稽，又其材料有互
      相扺用情形」等乙節，按外包工程費屬製造費用，依查核
      準則第61條規定「適用本準則費用類之查核標準。」再觀
      營業費用之查核中並未規定外包工程應訂定並保存工程合
      約供查核，原告於支付外包工程款已依規定取有發票或收
      據，當中有部分外包發票未註明規格與數量，但各發票均
      有註明施工項目，足以證明與業務有關，何張發票與業務
      無關或未能證明與業務有關，被告機關亦未曾通知補正，
      被告機關未依規定查核而泛指外包費用未能勾稽，其查核
      程序與規定不符。
    7.被告機關指稱「進料無規格與單價分析表或估價單勾稽」
      乙節，原告所取得之材料發票，有小部分僅註明品名而未
      註明數量，該進貨於發票上已註明品名，足可證明其與單
      價分析表及業務有關，若未註明數量亦可補正，若未能補
      正，亦僅屬不能認列而剔除，據以按同業利潤標準核定與
      規定不符，且被告機關未列出待補正交易明細通知補正，
      僅泛指未能勾稽，與查核程序規定不符。
    8.被告機關指稱「有部分工程於施工前或完工後始進料與營
      業人開立銷售憑證時限表規定不合，亦與會計基礎應採權
      責發生制不符」乙節，按所謂權責基礎係指平常採現金基
      礎入帳，期末再按權責基礎調整，原告係依該原則處理會
      計事務，應與權責發生制規定相符，又若開立發票未依規
      定時開立亦僅屬行為罰，而與支出是否與業務有關無涉，
      被告機關對法令顯有所誤解。
    9.綜上，被告機關未依原告提供之帳簿文據予以查核認剔，
      而逕按同業利潤標準核定所得額據以課稅係違法處分，訴
      願機關亦未究明，其認事用法顯有違誤。
    (二)被告答辯之理由：
    1.按「稽徵機關進行調查或復查時，納稅義務人應提示有關
      各種證明所得額之帳簿、文據；其未提示者，稽徵機關得
      依查得之資料或同業利潤標準，核定其所得額。」、「本
      法第八十三條所稱之帳簿文據，其關係所得額之一部或關
      係課稅年度中某一期間之所得額，而納稅義務人未能提示
      者，稽徵機關得就該部分依查得資料或同業利潤標準核定
      其所得額。」為所得稅法第83條第1項及同法施行細則第
      81條第1項所明定。次按「帳簿文據，其關係所得額之一
      部而未能提示者，依所得稅法施行細則第八十一條之規定
      辦理。但其核定所得額，以不超過當年度全部營業收入淨
      額依同業利潤標準核定之所得額為限。」、「製造業已依
      稅捐稽徵機關管理營利事業會計帳簿憑證辦法設置帳簿，
      平時對進料、領料、退料、產品、人工、製造費用等均作
      成紀錄，有內部憑證可稽，並編有生產日報表或生產通知
      單及成本計算，經內部製造及會計部門負責人簽章者，其
      製品原料耗用數量，應根據有關帳證紀錄予以核實認定。
      製造業不合前項規定者，其耗用之原料超過各該業通常水
      準，超過部分，除能提出正當理由，經查明屬實者外，應
      不予減除。」、「汽車運輸業、出租遊覽車業、海運業、
      漁撈業、煤礦業、窯業所需燃料器材、營建業之營建材料
      及畜牧業之飼料等耗用數量，應比照前條規定之原則辦理
      。」為查核準則第6條第1項、第58條第1、2項及第59條所
      規定。又「納稅義務人於稽徵機關進行調查或復查時未提
      示該項帳簿文據或雖提示而有不完全者，稽徵機關應依所
      得稅法第83條第2項規定時間命其提示或補正，如經過規
      定時間，而納稅義務人仍不遵照提示或補正者，稽徵機關
      始得依同條第1項後段規定，依查得之資料或同業利潤標
      準，核定其所得額。」改制前行政法院61年度判字第198
      號著有判例。再按「依稅捐稽徵機關管理營利事業會計帳
      簿憑證辦法第2條第3款、第4條第3款規定，營建業須設置
      施工日報表，憑供稅捐稽徵機關查核其耗用材料及人工費
      用之依據。惟實務上營建業之耗用材料可由其相關之工程
      合約（包括所附之工程項目、建築圖說）、建築師或技師
      所計算之材料耗用明細表及材料明細帳等資料查明認定；
      支付之人工費用則可由工資單、印領清冊及扣（免）繳憑
      單等資料核認，故營建者耗用材料及人工費用，如已提示
      上開有關帳簿文據憑證供查核者，得免提示施工日報表。
      」為財政部83年2月16日台財稅第831583517號函所明釋。
    2.原告係從事房屋建築營造業務，87年度列報營業收入淨額
      30,100,708元，營業成本29,232,568元，營業費用及損失
      總額545,949元，非營業收入總額54,579元，全年所得額
      376,770元，原查以其未能提示在建工程明細帳、施工日
      報表及未按工程別列示營業成本，且所提示之憑證、工程
      成本明細帳及工程合約無法勾稽查核，乃按該業（行業標
      準代號：4601-13）同業利潤標準毛利率21%核算營業成本
      23,779,559元，減除營業費用及損失總額435,806元，核
      算營業淨利5,885,343元，超過全部營業收入淨額按同業
      利潤標準核算之營業淨利，乃依前揭準則規定按該業同業
      利潤標準淨利率10%核算營業淨利3,010,071元，加計非營
      業收入總額54,579元，核定全年所得額3,064,650元。原
      告申經復查未獲變更，訴經財政部91年5月30日台財訴字
      第0900006277號訴願決定略以，原告已提示按工程別載明
      耗用材料、外包工程款、工資及工程費用之成本耗用明細
      表、亦有工程合約書等資料供核，而被告機關仍論以原告
      迄未提示施工日報表、工程成本明細帳及相關工程合約供
      核，致其營業成本仍無法查核勾稽為由，是否妥適？又如
      台中市農會等多項工程、台灣省交通處航空隊油漆工程、
      警察廣播電台火炎山工程等等，亦應有完工驗收單，本件
      原告營建材料之耗料得否依查核準則第59條準用第58條規
      定查核，即有究明之必要，是被告機關將原告系爭17項工
      程全部依同業利潤標準核定其所得額，核有重行審酌論明
      之餘地，將原處分撤銷，囑由被告機關另為處分。經被告
      機關重核復查決定以：依其提示之成本耗用明細表所載17
      項工程之外包工程分別占各工程總成本45.1%至100%，經
      函請其提示各項工程合約正本、完整之單價分析表、外包
      工程合約書、外包工程分析表、成本分析表及完工工程驗
      收證明供核，原告僅提示成功嶺營區彈藥庫車棚工程、台
      灣電力股份有限公司霧峰仁化鐵塔連接站工程、警察廣播
      電台火炎山轉播站轉包工程、陸軍通信電子器材基地勤務
      處軍官寢室整修工程等合約書四份及台灣電力股份有限公
      司霧峰仁化鐵塔連接站工程結算驗收證明書影本乙份，雖
      成本耗用明細表列有外包工程款，惟均未提示外包工程合
      約及外包工程單價分析表，且其工程明細帳記載亦不完備
      ，所有原、物料品名僅記載一筆進料及年底一筆出料，致
      無法與其帳證勾稽查核，亦無查核準則第59條準用第58
      條規定查核之適用，原核定營業成本23,779,559元及全年
      所得額3,064,650元並無不合，仍予維持。原告仍未甘服
      ，訴願主張：營建業之材料耗用查核，若未能符合第58條
      第1項之規定者，稽徵機關應依同條第2項規定按財政部所
      頒營建業通常水準查核材料耗用是否超耗，而非按同業利
      潤標準核定所得額。營造業查核時應依工程合約、印領清
      冊憑證查核，若未能提示者，稽徵機關得按同業利潤標準
      核定所得額，反面言之，若納稅義務人已提供帳冊憑證，
      除非帳載混亂而無法勾稽，稽徵機關便應依帳載查核而不
      得逕按同業利潤標準核定其所得額。原告本年度申報營業
      成本，內含材料耗用、外包工程支出、工程工資及營建費
      用，均有取得憑證，工資支出均有印領清冊及扣繳憑單，
      且設有總帳、日記帳與按工程別分別記帳之工程明細帳，
      且對部分主要工程已提供正本或影本供核如03陸軍通信勤
      務處軍官寢室整修工程等，部分小型工程因無合約書亦提
      供雙方簽認之估價單影本供核如01台中市農會南屯托兒所
      整修工程等，部分工程無法提供正本之原因為時間太久，
      合約書正本遍尋不到，而以原影印備用之影本提供，足可
      供稽徵機關查核，被告機關未查核而仍按同業利潤標準核
      定，與所得稅法第83條第1項規定不符。又未提供合約書
      或估價單者僅為02台中市農會軍功分處供銷倉庫整修工程
      等，占全部成本比例甚低，應不影響其他工程成本耗用之
      查核。被告機關認原告尚需提供所稱之單價分析表、外包
      工程分析表與成本分析表，稽徵機關應闡明告知該報表之
      依據、格式、要件以供遵循，重核時稽徵機關未為上項之
      告知。工程合約書、雙方簽認之估價單與驗收單均係與工
      程有關之文件，由上開之三種文件均能用以查核材料耗用
      ，因驗收單非法定憑證，故本公司部分未予保存，且實際
      上亦非所有業主均會出具驗收單，是否保存驗收單應與各
      工程材料耗用之查核無關，因為相關之工程合約亦能提供
      相關工料分析資料，重核時原告亦有提供現手中所保存之
      12台電霧峰仁化鐵塔連接站工程驗收單，被告機關亦未予
      核實查核其成本中之材料耗用。外包之工程項目，原告均
      有取得發票並按工程別登入在建工程明細帳，且於工料分
      析表中將各種外包工程逐項列表，應足以查核該外包支出
      是否與主工程有關，發票已足以供查核之用，外包工程合
      約應非必要文件。又原告之在建工程明細帳係按工程別分
      別入帳，材料係按工程需要購入而直接進入工地使用，與
      通常製造業之存貨需經領料過程不同，故為結帳之需要所
      有之原物料均係於年底一筆出料，重核所稱工程明細帳記
      載不完備，所有原料僅記載一筆進料與事實不符。查核材
      料耗用之方法係依查核準則第58條規定辦理，其適用順序
      為按帳載核實認定、按通常水準核定、按同業核定等方式
      查核，原告之帳務若未能符合查核準則第58條第1項核實
      認定之標準，亦應按通常水準核定，重核未按該條之順序
      處理，逕按同業利潤標準核定，與查核準則第58條規定不
      符。又原告於93年3月26日補充理由書稱：有關本年1月17
      日泥作工程發票金額412,951元分載於01、02、03工程，
      查該發票係屬03工程，會計處理誤列為01、02工程，87年
      1月26日輕鋼架發票56,652元係03工程，會計處理誤列06
      工程，上開錯誤係記帳工程別分類錯誤，轉正即可，不影
      響總營業成本。又有關進料規格無法與單價分析表或估價
      單勾稽乙節，其中05工程鋼筋5,205公斤係用於RC施工項
      目；06工程係03工程之支出誤列於06工程，應予轉正；07
      工程鋼筋61,480元係用於鋼筋之施工項目，鋁門20,000元
      鋁窗15,714元係用於施工項目門窗、磁磚200,000元係用
      於施工項目外牆二丁掛面磚工程；08工程烤漆鋼板19,999
      元係用於伸縮縫與蓋板之施工項目；11工程電視機1台
      14,285元係用於電視機設備；12工程鋼筋41,840公斤用於
      鋼筋加工與組立，磁磚用於貼方塊施工項目，原告承包之
      工程均需用該材料，應無未能核對情事，間或有部分材料
      耗用超過規定標準，亦僅該材料不予認列而非全數成本按
      同業利潤標準核定。至於有關部分工程於施工前或完工後
      始進料者，查工程之材料均須於工程驗收前進料及施作此
      為常態，惟承包工程與交貨廠商均屬小型企業，廠商通常
      於請款時始開立發票交付原告甚或數月後始請款並開立發
      票，而非送貨時立即開立發票，原告登入帳冊係以收到發
      票為準，致有部分登帳日期與完工日期不相當，但不論交
      貨廠商何時開立發票請款，原告均將其列於應歸屬之工程
      ，並舉02、03、05．．．等工程說明其向業主請款日與進
      料日期不合理，以說明此為工程界常事，此因取得發票時
      間延誤而非完工後始取得材料，但此應不影響各工程材料
      之耗用。另03、07、11、12工程原告所提供之工料分析表
      中之左側之施工項目係工程合約施工數量彙總轉入，而上
      面之耗用材料欄之耗用材料係成本耗用明細表本期耗用數
      量轉入，以比較材料是否有超耗，被告機關指稱工程之單
      價分析表所載之工料別與原告所提供之耗用分析表不盡相
      同，與事實不符。而09工程係向哲國營造承包軍方工程，
      已檢付合約書影本與工料分析表，被告機關謂無合約書，
      與事實不符。又01、05、15工程僅有估價單，02、16工程
      無估價單，但各工程金額甚小，應不影響主要工程之材料
      分析與查核。至於有關原物料大部分為一筆進料且全部於
      12月31日出料，此乃依查核準則規定營造業按工程別分別
      設帳並記載，購進材料按工程別需要直接送至工地並記入
      各工程之在建工程明細帳，因而不需再有領料記錄，年底
      一筆應係將當年度之材料結轉至成本以計算損益，而非出
      料。另原告承包工程後便將粉刷工程、水電工程、鋁門窗
      項目轉包其他公司施作，因轉包者均屬小型工程，受承作
      者亦屬小型工程行，通常未訂書面約定，但所取得之發票
      均載有施工項目應足以核對是否與該工程有關，如01工程
      ．．．等等均為該工程所必需，僅以未有合約便不按實際
      耗用情形查核，似有不妥。綜上，原告就主要工程部分已
      提供合約書、銷項發票、總分類帳、日記帳、工程明細帳
      與工程成本明細表，應足以正確計算工程損益，間若有部
      分材料或外包工程與其規定不同，應僅該項目不予認列，
      而非全數按同業利潤標準核定。案經訴願決定以：依原告
      提示之成本耗用明細表所載17項工程除第17項工程為未完
      工程外，其餘均於本年度完工，其中僅03、06、07、08、
      11及12工程提示合約影本，亦只有03、07、11及12工程附
      有單價分析表，09工程無合約亦無估價單僅有未註明簽約
      、開、完工之部分外包合約，其餘工程僅提示估價單，又
      除16工程無外包，04、10、13及14工程全部外包外，其餘
      外包工程各占其工程總價45%以上，經就原告提示之帳證
      查核如下：
      (1)耗料部分：同一憑證分別列載於數個不同時期工程，
        如87年1月17日泥作工程統一發票分載於01、02及03工
        程，而01工程之估價單於86年11月27日簽訂、02工程估
        價單於86年1月14日簽訂、03工程於86年9月30日訂約60
        工作天完工、87年1月26日輕鋼架分別列於03及06工程
        ，而03工程於86年9月30日訂約、06工程則於87年2月2
        日訂約。進料無規格無法與其單價分析表或估價單勾
        稽查核，如05工程鋼筋、06工程輕鋼架一式、07工程鋼
        筋、鋁門、窗、磁磚08工程烤漆鐵板、11工程冰箱、電
        視、12工程磁磚、鋼筋等等。於施工前或完工後始進
        料者，如02工程於86年1月14 日簽訂估價單（無開、完
        工日期，簡單修繕工程），耗料石英磚於87年3月10日
        進料、泥作於87年1月17日施作、石音板、發泡棉於87
        年2月3日進料等、03工程於86 年9月30日訂約60工作天
        完工，耗料水泥於87年3月10日進料、輕鋼架於87年1月
        26日進料、05工程於86年12月15日簽訂估價單（無開、
        完工日期，整修工程），耗料鋼筋於87年5月25日進料
        、預拌混凝土於87年7月18日進料、06工程87年2月2日
        訂約、3月13日完工，耗料輕鋼架於87年1月26日進料、
        木條於87年3月16日進料、立式百葉窗於8年4月13日進
        料、混凝土於87年7月18日進料、07工程87年3月2日訂
        約、6月25日完工，模板工資於87年1月31日支付、預拌
        混凝土於87年8月12日進料等、鋁門、窗於87年7月18日
        進料、08工程87年6月25日完工，耗料烤漆板於87年7月
        7日進料、11工程於87年3月5日訂約、6月15日完工，耗
        料冰箱、電視於87年1月26日進貨、透明硬板於87年6月
        28日進料、12工程於87年11月27日完工，耗料磁磚、水
        泥等於87年12月1日進料、扁鐵、槽鐵於87年12月16日
        進料、鋼筋87年12月19日進料等等。15及16工程其估
        價單之工程項目與原告所提示之成本耗用明細表所載之
        耗料不合，01、02、05等僅提估價單之工程均存有此種
        不合之情形，又03、07、11、12工程之單價分析表所載
        之工料別亦與原告所提之成本耗用分析分表不盡相同，
        至09工程既無合約亦無估價單更無從查核。原物料明
        細帳所載之原物料大部分為一筆進料，且全部於12月31
        日一筆出料，無法與其工程進度勾稽查核，況大部分之
        工程既無開工日期，亦無完工日期，在在顯示其帳證並
        不完備。
      (2)外包工程部分：除16工程無外包（無法查核已如前述）
        ，其餘或全部外包（04、10、13、14）或部分外包（外
        包工程各占其工程之45%以上），惟均無外包工程合約
        書，無從了解其外包工程之內容，又其外包工程之憑證
        復均為一式或一批，且於工程完工後仍有相當部分之外
        包工程陸續發生。又依稅捐稽徵機關管理營利事業會計
        帳簿憑證辦法第2條第3款規定，營建業應設置日記簿、
        總分類帳、在建工程明細帳、施工日報表及其他必要之
        補助簿，經查依原告提示之6份工程合約書影本所載，
        其訂約方式採實做實算並需經驗收，其餘工程之估價單
        均無開、完工日期，且全部外包工程均無外包工程合約
        ，則原告僅提示總分類帳、日記簿、工程明細帳、工程
        成本明細表等資料，未提示施工日報表、外包工程合約
        、工程驗收證明書（12工程有附）、工程單價分析表（
        03、07、11、12工程有附）等資料供核，被告機關曾分
        別於92年3月3日及9月25日以中區國稅法一字第0926611
        192號及第0920053906號函請補正，有該函及雙掛號回
        執附案可稽，原告亦於92年4月21及9月30日取回全部帳
        證整理，亦無法勾稽，是如何與其提示之單價分析表或
        估價單（無單價分析表者）勾稽查核其完工數量，亦無
        從核算其實際耗用之工程材料、人工及費用，且帳證無
        法查核已如前述，自無上揭準則第58條第1、2項規定之
        適用，又營建業工程之建築型式、使用材料、要求品質
        與規格各異，亦無從依同條第3款規定比照同業耗用標
        準核定。原告一再主張其帳證齊全、有合約書或估價單
        之影本已足可供材料耗用及外包工程款支付之查核與被
        告機關未闡明告知各該報表之依據、格式、要件自不足
        採。仍執前詞爭議，空言主張，委無足採，至原告補充
        理由部分，經查核結果：有關87年1月17日泥作工程發
        票金額412,915元分載於01、02、03工程，查核發票係
        屬03工程，會計處理誤列為01、02工程，87年1月26 日
        輕鋼架發票56,652元係03工程，會計處理誤列06工程，
        上開錯誤係記帳工程別分類錯誤，轉正即可，不影響營
        業成本，經查此部分為外包工程，除無外包工程合約且
        於完工後始進料外，其原始憑證亦無規格、數量，無法
        與其單價分析表勾稽，又因其材料有互相扺用情形，則
        原告材料扺用至那些工程，其實際耗料情形如何均未區
        分，所稱該等工程小應對影響主要工程之材料分析與查
        核，所訴核不足採。又有關進料規格無法與單價分析表
        或估價單勾稽乙節，原告主張該等進料係用於各該工程
        ，惟仍無規格可與07、11、12工程之單價分析表，05、
        08工程之估價單所載勾稽查核。至於有關部分工程於施
        工前或完工後始進料者，查原告之主張與營業稅法第32
        條第1項營業人開立銷售憑證時限表規定不合，亦與所
        得稅法第22條凡屬公司組織者，會計基礎，應採權責發
        生制之規定有違，且查此部分均為主要材料之進料，如
        水泥、鋼筋、泥作、模板、預伴混凝土、磁磚．．．等
        ，非屬完工後之修繕項目支出，所訴顯不合理，原告亦
        無法證明向起造人請款日期之相關性，另外包工程內容
        為何自應依外包工程合約、單價分析表或估價單以為斷
        ，且原告所稱之油漆工程、粉刷工程、鋼筋工程．．．
        等外包工程之憑證均為一式或一批，況數量與工程輕鋼
        架與模板工程於訂約前即取得進貨憑證，原告主張前後
        矛盾，顯不足採，而遞予維持。
    3.訴訟意旨略謂：（一）按「稽徵機關接到結算申報書後應
      派員調查，核定其所得額及應納稅額。稽徵機關進行調查
      或復查時，納稅義務人應提示各種證明所得額之帳簿、文
      據；其未提示者，稽徵機關得依查得之資料或同業利潤標
      準，核定其所得額。」為所得稅法第80條第1項及第83條
      第1項所明定。又營建業應設日記簿、總分類帳、在建工
      程明細帳、施工日報表等帳冊，對外營業事項之發生，營
      利事業應於發生時自他人取得原始憑證或給與他人憑證，
      營利事業應按會計事項發生之次序逐日記帳等，亦分別為
      稅捐稽徵機關管理營利事業帳簿憑證辦法第2條第3項、第
      21條第1項及第17條第1項所規定。再按製造業已依稅捐稽
      徵機關管理營利事業帳簿憑證辦法設置帳冊．．．其製品
      應依帳載有關紀錄予以核實認定，製造業不合前項規定者
      ，耗用之原料如超過各該業通常水準者，超過部分，除能
      提出正當理由經查明屬實者外，應不予減除，營建業之營
      建材料．．．等耗用數量應比照前條規定之原理辦理，亦
      分別為查核準則第58條第1、2項與第59條所明定，此為徵
      納雙方報稅與核稅之依據，即營利事業已依規定記載並於
      查核時提供帳冊憑證，稽徵機關應予以查核並核定，除非
      未依規定提供帳簿文據供查核，否則稽徵機關不得按同業
      利潤標準核定營利事業之所得額。（二）原告於87年度設
      有總帳、日記帳與工程別明細帳，對進銷均有取得原始憑
      證或給與他人憑證，按時記載並編製資產負債表、損益表
      申報且於調帳時提供全部資料供查核，此為被告機關所不
      爭，且原告為營建業，財政部訂有耗用通常水準，被告機
      關應依帳載資料並按部訂營造業材料耗用通常水準予以查
      核，對支出項目與所得稅法及查核準則規定不符或材料耗
      用超過通常水準者，應通知原告提出正當理由，若未能提
      出再予剔除，據以核定所得額，而非逕按同業利潤標準核
      定所得額，被告機關之核定違反前開所得稅法第80條第1
      項及第83條第1項與查核準則第58條之規定，為違法之處
      分。（三）再按本法第83條所稱帳簿文據，其關係所得額
      之一部或關係課稅年度中某一期間之所得額而納稅義務人
      未能提示者，稽徵機關得就該部分依查得資料或同業利潤
      標準核定其所得額，為所得稅法施行細則第81條第1項所
      規定。原告87年度共有15個工程完工，雖有部分工程未能
      提供合約供查核，但主要工程如03工程、07工程、09工程
      、11工程、12工程均有提供合約書供核，對無合約可供核
      對之工程按同業利潤標準核定所得額，尚屬合理，但對有
      提供合約之工程，應可依所提供資料核定各項支出之必要
      性與合法性，憑以認剔，計算各該工程正確之課稅所得據
      以課稅，而不應僅以各工程中有部分支出與規定不合而認
      定資料未能勾稽，將全部工程按同業利潤標準核定所得額
      ，被告機關就全部工程不論有無合約書均按同業利潤標準
      核定所得額，與上開規定不符。（四）被告機關指摘原告
      未提示施工日報表．．．工程驗收證明書、工程單價分析
      表等資料供核．．．無準則第58條第1、2項適用乙節，原
      告對03工程、07工程、09工程、11工程及12工程於查核時
      均有提示合約書，又各該工程之實際施工金額與預算發包
      金額比較，除07工程多領514,286元、09工程多領5,983元
      ，其餘實領金額與合約書相同，若無驗收單可供核對亦不
      影響工程合約書中施工項目之正確性；又對上開5個的工
      程單價分析表，於被告機關查核時均有提供，工程單價分
      析表中之最上面第一行列出耗用材料之數量，左側第一行
      列出施工項目與數量，中間列出材料耗用與施工項目之關
      係，已足以各該材料與業務有關，且被告機關亦曾未要求
      進一步說明，又施工日報表依財政部83年2月16日台財稅
      第831583517號函釋得免提示且查核準則第58條之適用亦
      與上開資料有無提供無關，何況上開資料原告已提供查核
      所必要的部分，被告所指摘者與事實不符。（五）被告機
      關指摘營建業工程之建築型式、使用材料、要求品質與規
      格差異，亦無從依同條第3款比照同業耗用標準核定乙節
      ，依查核準則第58條之規定，財政部對材料耗用訂有通常
      水準者，應依通常水準查核材料耗用而不得依同業耗用水
      準核定其材料耗用，營造業之材料耗用財政部訂有通常水
      準，其材料耗用查核應依財政部訂定之通常水準查核，與
      是否有同業標準可資比較無關，被告機關對該法令規定顯
      有所誤解。（六）被告機關指摘無外包工程合約可供查核
      ，其原始憑證亦無規格、數量，無法與其單價分析表勾稽
      ，又其材料有互相扺用情形等乙節，按外包工程費屬製造
      費用，依查核準則第61條規定適用本準則費用類之查核標
      準，再觀營業費用之查核中並未規定外包工程應訂定並保
      存工程合約供查核，原告於支付外包工程款已依規定取有
      發票或收據，當中有部分外包發票未註明規格與數量，但
      各發票均有註明施工項目，足以證明與業務有關，何張發
      票與業務無關或未能證明與業務有關，被告機關亦未曾通
      知補正，被告機關未依規定查核而泛指外包費用未能勾稽
      ，其查核程序與規定不符。（七）被告機關指稱進料無規
      格與單價分析表或估價單勾稽乙節，原告所取得之材料發
      票，有小部分僅註明品名而未註明數量，該進貨於發票上
      已註明品名，足可證明其與單價分析表及業務有關，若未
      註明數量亦可補正，若未能補正，亦僅屬不能認列而剔除
      ，據以按同業利潤標準核定與規定不符，且被告機關未列
      出待補正交易明細通知補正，僅泛指未能勾稽，與查核程
      序規定不符。（八）被告機關指稱有部分工程於施工前或
      完工後始進料與營業人開立銷售憑證時限表規定不合，亦
      與會計基礎應採權責發生制不符乙節，按所謂權責基礎係
      指平常採現金基礎入帳，期末再按權責基礎調整，原告係
      依該原則處理會計事務，應與權責發生制規定相符，又若
      開立發票未依規定時限開立亦僅屬行為罰，而與支出是否
      與業務有關無涉，被告機關對法令顯有所誤解，綜上，被
      告機關未依原告提供之帳簿文據予以查核認剔，而逕按同
      業利潤標準核定所得額據以課稅係違法處分，訴願機關亦
      未究明，其認事用法顯有違誤。
    4.茲依原告主張查核如下：(一)按查核準則第59條固規定營建
      業材料之耗用數量之查核應比照第58條規定查核，惟其應
      以營利事業已依該第58條及稅捐稽徵機關管理營利事業會
      計帳簿憑證辦法第2條第3款規定設置相關之帳簿及表報，
      足以勾稽查核者始有其適用，原告雖提示有總帳、日記帳
      與工程別明細帳，並有資產負責表及損益表等資料，惟其
      除材料有各工程間互相扺用、進料憑證無規格、材料有於
      施工前或完工後始進料、估價單之工程項目與所提示之成
      本耗用明細表所載之耗料不合等帳載不完備等情形外，亦
      未提示本期任何一工程之外包工程合約書及施工日報表等
      供核，其實際耗料自無法依其帳證勾稽查核，原告認已提
      示總帳、日記帳．．．等即應依該等帳證查核，不得按同
      業利潤標準核定，即不足採。(二)原告上述無法查核之事實
      已於復查、訴願決定論述綦詳，從而其實際耗料情形如何
      已無法查明，自亦無法依財政部訂頒營造業之材料耗用通
      常水準予以查核認剔，其帳證記載既不完備，被告機關依
      所得稅法第83條規定按同業利潤標準核定其所得額，依法
      並無不合。(三)次稱其03、07、09、11、12等工程已提示合
      約書，應可依所提供資料核定各項支出之必要性與合法性
      ，憑以認剔，不應僅以各工程中有部分支出與規定不合而
      認定資料未能勾稽，將全部工程按同業利潤標準核定所得
      額，查03、07、11、及12等項工程雖提示有合約書影本，
      惟查03工程之材料與01及02工程互用，03、07、11、及12
      工程所取得之進料如鋼筋、鋁門、窗、磁磚．．．等之憑
      證均無規格，亦有部分材料如輕鋼架、預伴混凝土、水泥
      、磁磚．．．等於完工後或施工前進料，且部分單價分析
      表所載之工料與原告提示之成本耗用分析表不盡相同，又
      該四工程之外包工程各占其工程總價45%以上，卻均未能
      提示其外包工程合約供核，亦於復查及訴願決定書中詳細
      論明，尚非原告所稱僅部分支出與規定不符，而09工程僅
      提示未註明簽約、開、完工日期之外包合約書影本，亦未
      提示原工程合約書及單價分析表供核，如何能僅憑此不完
      整之帳證及合約書勾稽查核，所述可依該等資料認其支出
      之必要性及憑予認剔，實不足採。(四)又稱其03、07、09、
      11、12等項工程已提示合約書，又各該工程之實際施工金
      額與合約金額相同已足以證明材料與業務有關，無驗收單
      不影響工程合約書施工項目之正確性，及依財政部台財稅
      第831583517號函規定免提示施工日報表云云，查該等工
      程無法查核已如上述，至該財政部函係指營建業須設置施
      工日報表，憑供稅捐稽徵機關查核其耗用材料及人工費用
      之依據。惟實務上營建業之耗用材料可由其相關之工程合
      約（包括所附之工程項目、建築圖說）、建築師或技師所
      計算之材料耗用明細表及材料明細帳等資料查明認定；支
      付之人工費用則可由工資單、印領清冊及扣（免）繳憑單
      等資料核認，故營建業者耗用材料及人工費用，如已提示
      上開有關帳簿文據等憑證供查核者，得免提示施工日報表
      ，原告並未提示建築師或技師所計算之材料耗用明細表及
      材料明細帳等資料供查核，豈能主張不必提示施工日報表
      ，而指摘原處分與事實不符，所述實無足採。(五)查此部分
      乃原告於訴願時主張查核材料耗用之方法係依查核準則第
      58條規定辦理，其適用順序為按帳載核實認定、按通常水
      準核定、按同業核定等方式查核等，乃依本案之實情依序
      論駁，何有對法令規定有所誤解之處。(六)按營建業之施工
      工程多樣化，如基礎工程，水電工程、模板工程等等，如
      無外包工程合約書，如何證明其外包之工程究為何項，其
      數量與規格為何，金額若干等等，如何查核其實際外包工
      程，所稱外包屬工程製造費用，不必提示外包工程合約，
      究無可採。(七)被告機關曾分別於92年3月3日及9月25日以
      中區國稅法一字第0926611192號及第0920053906號函請補
      正，原告亦於92年4月21日及9月30日取回全部帳證整理，
      再訴稱被告機關未通知補正，實不足採。(八)按權責發生制
      係指當期實際發生之營業事項應歸於該期揭露，其重點乃
      在實際發生之營業事實，本件原告有材料於工程訂約前即
      已進料，亦有於完工後始行進料之事實，就該工程而言，
      自與依事實記載之會計基礎有違，所稱其平常採現金基礎
      入帳，期末再按權責基礎調整，與全案所論述其帳證不完
      備無關，亦無足以變更其帳證無法查核之事實。綜上，原
      告雖提示部分合約書、銷項發票、總分類帳、日記帳、工
      程明細帳與工程成本明細表，惟仍未能提示施工日報表、
      外包工程合約書、工程驗收證明書、工程單價分析表供核
      ，又其帳證記錄並不完備，已如上述，因無從勾稽其進、
      耗、存，原核定並無不合，原告一再執前詞爭執，所訴應
      不足採。
    5.基上論結，原處分及所為復查、訴願決定並無違誤，請准
      如訴之聲明判決。
　　理  由
一、按「稽徵機關進行調查或復查時，納稅義務人應提示有關各
    種證明所得額之帳簿、文據；其未提示者，稽徵機關得依查
    得之資料或同業利潤標準，核定其所得額。」及「本法第八
    十三條所稱之帳簿文據，其關係所得額之一部或關係課稅年
    度中某一期間之所得額，而納稅義務人未能提示者，稽徵機
    關得就該部分依查得資料或同業利潤標準核定其所得額。」
    為所得稅法第83條第1項及同法施行細則第81條第1項所明定
    。次按「帳簿文據，其關係所得額之一部而未能提示者，依
    所得稅法施行細則第81條之規定辦理。但其核定所得額，以
    不超過當年度全部營業收入淨額依同業利潤標準核定之所得
    額為限。」、「製造業已依稅捐稽徵機關管理營利事業會計
    帳簿憑證辦法設置帳簿，平時對進料、領料、退料、產品、
    人工、製造費用等均作成紀錄，有內部憑證可稽，並編有生
    產日報表或生產通知單及成本計算，經內部製造及會計部門
    負責人簽章者，其製品原料耗用數量，應根據有關帳證紀錄
    予以核實認定。製造業不合前項規定者，其耗用之原料超過
    各該業通常水準，超過部分，除能提出正當理由，經查明屬
    實者外，應不予減除。」及「汽車運輸業、出租遊覽車業、
    海運業、漁撈業、煤礦業、窯業所需燃料器材、營建業之營
    建材料及畜牧業之飼料等耗用數量，應比照前條規定之原則
    辦理。」為營利事業所得稅查核準則第6條第1項、第58條第
    1項、第2項及第59條所規定。又「納稅義務人於稽徵機關進
    行調查或復查時未提示該項帳簿文據或雖提示而有不完全者
    ，稽徵機關應依所得稅法第八十三條第二項規定時間命其提
    示或補正，如經過規定時間，而納稅義務人仍不遵照提示或
    補正者，稽徵機關始得依同條第一項後段規定，依查得之資
    料或同業利潤標準，核定其所得額。」改制前行政法院61年
    度判字第198號著有判例。另「依稅捐稽徵機關管理營利事
    業會計帳簿憑證辦法第二條第三款、第四條第三款規定，營
    建業須設置施工日報表，憑供稅捐稽徵機關查核其耗用材料
    及人工費用之依據。惟實務上營建業之耗用材料可由其相關
    之工程合約（包括所附之工程項目、建築圖說）、建築師或
    技師所計算之材料耗用明細表及材料明細帳等資料查明認定
    ；支付之人工費用則可由工資單、印領清冊及扣（免）繳憑
    單等資料核認，故營建者耗用材料及人工費用，如已提示上
    開有關帳簿文據憑證供查核者，得免提示施工日報表。」亦
    經財政部83年2月16日台財稅第831583517號函所明釋。
二、本件原告87年度營利事業所得稅結算申報，原列報全年所得
    額376,770元，經被告機關初查以原告未能提示在建工程明
    細帳、施工日報表及未按工程別列示營業成本，且所提示之
    憑證、工程成本明細帳及工程合約無法勾稽查核，乃按該業
    (行業標準代號：4601-12)同業利潤標準毛利率21%核算營業
    成本23,779,559元，減除營業費用及損失總額435,806元，
    核算營業淨利5,885,343 元，因超過全部營業收入淨額按同
    業利潤標準核算之營業淨利，乃依查核準則第6條第1項規定
    按該業同業利潤標準淨利率10%核算營業淨利3,010,071元，
    加計非營業收入總額54,579元，核定全年所得額3,064,650
    元。原告不服，申經復查未獲變更，循序訴經財政部91年5
    月30日台財訴字第0900006277號訴願決定將原處分撤銷，囑
    由被告機關另為處分。經被告機關重核復查決定仍駁回其復
    查之申請。原告猶表不服，提起訴願，遭訴願決定駁回，遂
    提起本件行政訴訟。
三、經查，(一)按查核準則第59條固規定營建業材料之耗用數量之
    查核應比照第58條規定查核，惟其應以營利事業已依該第58
    條及稅捐稽徵機關管理營利事業會計帳簿憑證辦法第2條第3
    款規定設置相關之帳簿及表報，足以勾稽查核者始有其適用
    ，原告雖提示有總帳、日記帳與工程別明細帳，並有資產負
    債表及損益表等資料，惟其除材料有各工程間互相扺用、進
    料憑證無規格、材料有於施工前或完工後始進料、估價單之
    工程項目與所提示之成本耗用明細表所載之耗料不合等帳載
    不完備等情形外，亦未提示本期任何一工程之外包工程合約
    書及施工日報表等供核，其實際耗料自無法依其帳證勾稽查
    核，原告認已提示總帳、日記帳．．．等即應依該等帳證查
    核，不得按同業利潤標準核定，即不足採。(二)依原告提示之
    成本耗用明細表所載17項工程除第17項工程為未完工程外，
    其餘均於本年度完工，其中僅03、06、07、08、11及12工程
    提示合約書影本，亦只有03、07、11及12工程附有單價分析
    表，09工程無合約書亦無估價單僅有未註明簽約、開、完工
    之部分外包合約，其餘工程僅提示估價單。又除16工程無外
    包，04、10、13及14工程全部外包外，其餘外包工程各占其
    工程總價45%以上（見原處分卷221至562頁），就原告提示
    之帳證核對結果如下：(1)耗料部分：同一憑證分別列載於
    數個不同時期工程，如87年1月17日泥作工程統一發票分載
    於01、02及03工程，而01工程之估價單於86年11月27日簽訂
    、02工程估價單於86年1月14日簽訂、03工程於86年9月30日
    訂約60工作天完工（同卷562至565頁、560頁、557頁及543
    、547頁）、87年1月26日輕鋼架分別列於03及06工程，而03
    工程於86年9月30日訂約、06工程則於87年2月2日訂約（同
    卷553、552頁及510頁、492頁）。進料無規格無法與其單
    價分析表或估價單勾稽查核，如05工程鋼筋（同卷522頁）
    、06工程輕鋼架一式（同卷510頁）、07工程鋼筋、鋁門、
    窗、磁磚（同卷481至488頁、477頁）08工程烤漆鐵板（同
    卷419頁）、11工程冰箱、電視（同卷352頁）、12工程磁磚
    、鋼筋（311頁、315頁）等等。於施工前或完工後始進料
    者，如02工程於86年1月14日簽訂估價單（無開、完工日期
    ，簡單修繕工程），耗料石英磚於87年3月10日進料、泥作
    於87年1月17日施作、石音板、發泡棉於87年2月3日進料等
    （同卷558、559頁）、03工程於86年9月30日訂約60工作天
    完工，耗料水泥於87年3月10日進料、輕鋼架於87年1月26日
    進料（同卷548、556頁）、05工程於86年12月15日簽訂估價
    單（無開、完工日期，整修工程），耗料鋼筋於87年5月25
    日進料、預拌混凝土於87年7月18日進料（同卷520、522頁
    ）、06工程87年2月2日訂約、3月13日完工，耗料輕鋼架於
    87年1月26日進料、木條於87年3月16日進料、立式百葉窗於
    87年4月13日進料、混凝土於87年7月18日進料（同卷510、
    507、505及496頁）、07工程87年3月2日訂約、6月25日完工
    ，模板工資於87年1月31日支付、預拌混凝土於87年8月12日
    進料等、鋁門、窗於87年7月18日進料（同卷490頁、472及
    481頁）、08工程87年6月25日完工，耗料烤漆板於87年7月7
    日進料（同卷419頁）、11工程於87年3月5日訂約、6月15日
    完工，耗料冰箱、電視於87年1月26日進貨、透明硬板於87
    年6月28日進料（同卷352、375頁）、12工程於87年11月27
    日完工，耗料磁磚、水泥等於87年12月1日進料、扁鐵、槽
    鐵於87 年12月16日進料、鋼筋87年12月19日進料（同卷315
    、313、319頁）等等。15及16工程其估價單之工程項目與
    原告所提示之成本耗用明細表所載之耗料不合（同卷232、
    231頁及224、223頁），01、02、05等僅提估價單之工程均
    存有此種不合之情形。又03、07、11 、12工程之單價分析
    表所載之工料別亦與原告所提之成本耗用分析分表不盡相同
    （同卷548頁、531、530頁；437、436頁、422至431頁；351
    頁與343、342頁、340、339頁與330至332頁），至09工程既
    無合約亦無估價單更無從查核。原物料明細帳所載之原物
    料大部分為一筆進料，且全部於87年12月31日一筆出料，無
    法與其工程進度勾稽查核，況大部分之工程既無開工日期，
    亦無完工日期，在在顯示其帳證並不完備。(2)外包工程部分
    ：除16工程無外包（無法查核已如前述），其餘或全部外包
    （04、10、13、14）或部分外包（外包工程各占其工程之
    45%以上），惟均無外包工程合約書，無從了解其外包工程
    之內容，又其外包工程之憑證復均為一式或一批（同卷516
    、455頁等），且於工程完工後仍有相當部分之外包工程陸
    續發生。從而其實際耗料情形如何已無法查明，自亦無法依
    財政部訂頒營造業之材料耗用通常水準予以查核認剔，其帳
    證記載既不完備，被告機關依所得稅法第83條規定按同業利
    潤標準核定其所得額，依法並無不合。(三)原告主張其03、07
    、09、11、12等工程已提示合約書，應可依所提供資料核定
    各項支出之必要性與合法性，憑以認剔，不應僅以各工程中
    有部分支出與規定不合而認定資料未能勾稽，將全部工程按
    同業利潤標準核定所得額乙節。查03、07、11、及12等項工
    程雖提示有合約書影本，惟查03工程之材料與01及02工程互
    用，03、07、11及12工程所取得之進料如鋼筋、鋁門、窗、
    磁磚．．．等之憑證均無規格，亦有部分材料如輕鋼架、預
    伴混凝土、水泥、磁磚．．．等於完工後或施工前進料，且
    部分單價分析表所載之工料與原告提示之成本耗用分析表不
    盡相同，又該四工程之外包工程各占其工程總價45% 以上，
    卻均未能提示其外包工程合約書供核，尚非原告所主張僅部
    分支出與規定不符，而09工程僅提示未註明簽約、開、完工
    日期之外包合約書影本，亦未提示原工程合約書及單價分析
    表供核，如何能僅憑此不完整之帳證及合約書勾稽查核，所
    述可依該等資料認其支出之必要性及憑予認剔，自不足採。
    (四)原告主張其03、07、09、11、12等項工程已提示合約書，
    又各該工程之實際施工金額與合約金額相同已足以證明材料
    與業務有關，無驗收單不影響工程合約書施工項目之正確性
    ，及依財政部台財稅第831583517號函規定免提示施工日報
    表云云。查該等工程無法查核已如上述，至該財政部函係指
    營建業須設置施工日報表，憑供稅捐稽徵機關查核其耗用材
    料及人工費用之依據。惟實務上營建業之耗用材料可由其相
    關之工程合約（包括所附之工程項目、建築圖說）、建築師
    或技師所計算之材料耗用明細表及材料明細帳等資料查明認
    定；支付之人工費用則可由工資單、印領清冊及扣（免）繳
    憑單等資料核認，故營建業者耗用材料及人工費用，如已提
    示上開有關帳簿文據等憑證供查核者，得免提示施工日報表
    ，然原告並未提示建築師或技師所計算之材料耗用明細表及
    材料明細帳等資料供查核，其主張不必提示施工日報表，而
    指摘原處分與事實不符，所述亦無足採。(五)按營建業之施工
    工程多樣化，如基礎工程，水電工程、模板工程等等，如無
    外包工程合約書，如何證明其外包之工程究為何項，其數量
    與規格為何，金額若干等等，如何查核其實際外包工程，所
    稱外包屬工程製造費用，不必提示外包工程合約，尚無可採
    。(六)又依稅捐稽徵機關管理營利事業會計帳簿憑證辦法第2
    條第3款規定，營建業應設置日記簿、總分類帳、在建工程
    明細帳、施工日報表及其他必要之補助簿，經查依原告提示
    之6份工程合約書影本所載，其訂約方式採實做實算（同卷
    544頁）並需經驗收（同卷494頁等），其餘工程之估價單均
    無開、完工日期，且全部外包工程均無外包工程合約，則原
    告僅提示總分類帳、日記簿、工程明細帳、工程成本明細表
    等資料，未提示施工日報表、外包工程合約書、工程驗收證
    明書（12工程有附）、工程單價分析表（03、07、11、12工
    程有附）等資料供核，被告機關曾分別於92年3月3日及9月2
    5日以中區國稅法一字第0926611192號及第0920053906號函
    請補正，有該函及雙掛號回執附案可稽（同卷585及587頁）
    ，原告並未補正，原告雖於92年4月21及9月30日取回全部帳
    證整理（同卷595及596頁），亦無法勾稽，是如何與其提示
    之單價分析表或估價單（無單價分析表者）勾稽查核其完工
    數量，亦無從核算其實際耗用之工程材料、人工及費用，且
    帳證無法查核已如前述，自無查核準則第58條第1、2項規定
    之適用。(七)按權責發生制係指當期實際發生之營業事項應歸
    於該期揭露，其重點乃在實際發生之營業事實，本件原告有
    材料於工程訂約前即已進料，亦有於完工後始行進料之事實
    ，就該工程而言，自與依事實記載之會計基礎有違，所稱其
    平常採現金基礎入帳，期末再按權責基礎調整，與全案所論
    述其帳證不完備無關，亦不足以變更其帳證無法查核之事實
    。
四、綜上所述，原告雖提示部分合約書、銷項發票、總分類帳、
    日記帳、工程明細帳與工程成本明細表，惟仍未能提示施工
    日報表、外包工程合約書、工程驗收證明書、工程單價分析
    表供核，其帳證記錄又不完備，營業成本無從勾稽查核。從
    而，被告所為之核定處分，核無違誤，復查決定及訴願決定
    遞予維持，亦無不合，原告仍執詞訴請撤銷，為無理由，應
    予駁回。至兩造其餘之主張，與本件判決之結果無影響，毋
    庸逐一加以論述，併此敘明。
五、據上論結，本件原告之訴為無理由，依行政訴訟法第195條
    第1項後段、第98條第3項前段，判決如主文。
中　　華　　民　　國　　94　　年　　5　　 月　　11　　日
                第三庭審判長法  官　沈　應　南
                            法  官　許　武　峰
                            法  官　林　秋　華
以上正本證明與原本無異。
如不服本判決，應於判決送達後20日內向本院提出上訴書狀，其
未表明上訴理由者，應於提起上訴後20日內向本院提出上訴理由
書（須依對造人數附具繕本）；如於本判決宣示或公告後送達前
提起上訴者，應於判決送達後20日內補提上訴理由書（須附繕本
）。未表明上訴理由者，逕以裁定駁回。
提起上訴應預繳送達用雙掛號郵票390元（34元及5元郵票各10份
)。
中　　華　　民　　國　　94　　年　　5　　 月　　11　　日
                            書記官　王　百  全
